【裁判字號】    95,上訴,3833
【裁判日期】    951222
【裁判案由】    殺人等
【裁判全文】
臺灣高等法院刑事判決                95年度上訴字第3833號
上  訴  人
即  被  告  甲○○
                    ）
選任辯護人  李勝雄律師
上列上訴人因殺人等案件，不服臺灣板橋地方法院95年度重訴字
第8號，中華民國95年9月20日第一審判決（起訴案號：臺灣板橋
地方法院檢察署94年度偵字第18227 號），提起上訴，本院判決
如下：
    主  文
上訴駁回。
    事  實
一、甲○○與劉從強、汪昌曉（以上2 人均另由檢察官偵辦通緝
    中）為朋友關係，因李孝仁欲找劉從強輸贏，劉從強要處理
    其與李孝仁間之糾紛，乃由劉從強先行以電話聯繫李孝仁至
    臺北縣板橋市○○街53巷37號之電子遊藝場內談判，再夥同
    甲○○與汪昌曉於民國（下同）94年9 月16日晚上10時15分
    許，3人共乘車牌號碼為2E-9933號自用小客車，由劉從強駕
    駛至上開遊藝場，因未見李孝仁在場，劉從強迅即打電話以
    三字經向李孝仁嗆聲，並告知在上開遊藝場等候李孝仁到場
    ，汪昌曉從車上攜帶1 支木棍拿在手上、甲○○從車上取出
    木製棒球棒置於遊藝場門邊、劉從強則持暗藏疑似匕首之不
    明刀械1 支（未扣案，約長15公分，非槍砲彈藥刀械管制條
    例之刀械），3 人原意欲教訓李孝仁，當日22時20分20秒許
    ，迨李孝仁到達現場（上開遊藝場對面），劉從強、汪昌曉
    隨即追出，先由汪昌曉拿木棍從李孝仁之正面打1 下，李孝
    仁倒下，劉從強則抓住李孝仁之手臂，拉起李孝仁之上半身
    ，李孝仁因此成癱跌坐在地上之姿勢，汪昌曉再接續從背面
    以木棍揮打李孝仁之背部1 下，李孝仁欲掙扎起身，復由劉
    從強以雙手將其壓制在地（李孝仁成臥姿），甲○○並由汪
    昌曉通知持棒球棒走出遊藝場，此時李孝仁已倒臥在地無力
    反抗且手無寸鐵，應已達教訓之目的，惟甲○○、汪昌曉及
    劉從強竟不罷手，提昇原傷害之犯意為殺人之犯意，3 人共
    同基於殺人之犯意聯絡，明知頭部及肩頸部均為人體重要部
    位，且木棍、球棒及疑似匕首之銳利刀械均屬足以致人於死
    之兇器，仍再由汪昌曉、甲○○接續以木棍、棒球棒朝倒臥
    在地之李孝仁揮打，甲○○並將棒球棒以由背後向前揮打之
    姿勢，接續由上往下朝李孝仁之頭、後頸部猛擊2下 ，劉從
    強並持疑似匕首之刀械往李孝仁之右上臂、雙下肢猛刺，汪
    昌曉最後又接續以木棍揮打李孝仁2 下，李孝仁因此血流不
    停而倒地不起（經法醫解剖鑑定結果，李孝仁死因為中樞神
    經休克、顱內出血，全身鈍挫銳器傷、穿刺傷、顱骨鈍擊性
    骨折，其中頭部鈍擊2 次，分別為顳部、枕部為致命傷）。
    當日22時20分32秒甲○○、汪昌曉及劉從強行兇後見李孝仁
    倒地哀嚎不起，甲○○跑回上開遊藝場換回未玩完之現金新
    台幣（下同）100元，3人即搭乘劉從強之上開車輛逃逸，於
    行經台北縣板橋市○○路時，由汪昌曉將上開木棍、木製棒
    球棒、疑似匕首之刀械拿下車丟棄，甲○○並於台北縣板橋
    市○○路下車騎乘機車離去，劉從強、汪昌曉則開車離去。
    嗣經警循線於94年10月24日下午4 時30分，在臺北縣板橋市
    ○○街109巷3號內查獲（被告另犯侵占遺失物部分業經原審
    判處罪刑確定）。
二、案經臺北縣政府警察局海山分局報告台灣板橋地方法院檢察
    署檢察官偵查起訴。
    理  由
壹、程序部分
一、證人乙○○、郭珈蒂之警詢筆錄雖係均審判外之陳述，但其
    警詢所為之陳述，乃該管司法警察公務員於其偵查犯罪職務
    權限所為調查中，通知渠等到案說明而製作之紀錄文書，且
    其所述係出於自由意志，其並無非任意性之抗辯，無何足致
    影響其自由意願而違背意思陳述之情事（詳參94年他字卷第
    5519號卷第3 頁至第10頁），足見其當時陳述應未受到外力
    不當影響甚明，顯具可信性，被告對渠等所為之證述，均表
    示無意見，於原審言詞辯論終結前亦未表示異議，依刑事訴
    訟法第159條之5第2項之規定，自均得為證據。
貳、認定事實之理由
一、訊據上訴人即被告甲○○矢口否認上揭犯行，辯稱：我是臨
    時決定與劉從強、汪昌曉同行，我與被害人李孝仁素昧平生
    ，亦無任何仇怨，無任何殺害李孝仁之動機，我主觀上僅為
    與被害人「談判」，欲「教訓」被害人；且證人乙○○、郭
    珈蒂之證詞從未表示有親眼看見我毆打被害人，亦未見我與
    劉從強或汪昌曉間曾有任何謀議，可見我與劉從強、汪昌曉
    間並無共同殺人之犯意聯絡與犯罪行為。再依現場之監視畫
    面，我在被害人未到達之前仍於店內玩電玩，而非預先埋伏
    ，被害人抵達案發現場時，因劉從強與汪昌曉先與被害人談
    判，雙方一言不合，而與被害人扭打，始由汪昌曉衝到遊藝
    場內呼叫我，我才衝到現場以木棒揮擊被害人2 次，其後即
    未再動手，更可見我並無殺人之意圖。我係因一時衝動，見
    朋友與人扭打，乃以木棒攻擊被害人頭下部及肩部，依被害
    人當時身體傾斜之狀態下，我之攻擊應無重大之傷害，且我
    無如其他在逃之共犯一直持續毆打被害人，於客觀上僅應構
    成傷害，自與故意殺人之構成要件不合，且按殺人與傷害人
    致死之區別，應以有無殺意為斷，至受傷多寡、是否致命部
    位不能據為絕對標準云云。惟查：
  (一)證人即電玩店之開分員乙○○證稱：94年9 月16日22時12分
    許有3 名男子到我上班的遊藝場要找被害人李孝仁，並問我
    紅豆（李孝仁）有沒有到店內，我回答他好久沒到店內來了
    ，其中1 名男子打電話給紅豆並問他（紅豆）說你不是要過
    來，就掛斷電話，他們掛斷電話後就出去了，不久其中另1
    名男子返回店內跟我開了400分（即是新台幣400元）打遊戲
    機，不久後聽到外面有爭吵的聲音，該名男子就衝出店外，
    大約1至2分鐘該男子又折回店內要回100元即離開，3分鐘後
    到店外面查看時就看見李孝仁倒在血泊中，我沒有看見李孝
    仁遭人砍殺致死的經過。也沒注意該名男子折回店內要回10
    0元時有無異狀，因我在店內，沒注意該3名男子找李孝仁時
    手中有無持武器等語歷歷。證人郭珈蒂則證稱：劉從強為我
    丈夫，2E-9933 號自小客車是我和我丈夫共同使用，該車於
    94年9 月16日約20時開出，與何人出門我不知道，但我知道
    劉從強出門前有與人通電話，我不知道劉從強何時將車開回
    我家地下停車場，我是在94年9月16日23時許要出門時發現2
    E-9933車停在地下停車場等語明確（詳參94年他字第5519號
    卷第3 頁至第10頁、94年相字第1252號卷第13頁、第14頁）
    。是依上開證人所為之證述均可知悉，渠等並未在命案現場
    ，且依證人乙○○之證述係沒注意到找被害人之3 名男子有
    無持武器，沒看見被害人遭人砍殺之經過，並非證稱被告沒
    有毆打被害人之情，是亦無從以上開證人之證詞，即認被告
    未參與謀議或毆打被害人之情，洵無疑義。
  (二)再查，94年9 月16日22時20分20秒許，被害人出現在路口，
    汪昌曉與劉從強從後追出，同日時分22秒，汪昌曉持棍狀物
    朝躺臥於路面之被害人正面揮打1 次，同日時分23秒，劉從
    強抓住被害人手臂將其上半身拉起（被害人成坐姿），同日
    時分24秒，汪昌曉持棍狀物朝跌坐於路面之被害人背部揮打
    1 次，同日時分25秒，被害人欲起身站立，劉從強以雙手將
    其壓制在地（被害人成臥姿），同日時分26秒，汪昌曉復持
    棍狀物朝倒臥在地之被害人揮打第1 次，同日時分27秒，汪
    昌曉又持棍狀物朝倒臥在地之被害人揮打1 次，此時被告甲
    ○○出現畫面內，雙手舉棍棒朝被害人方向移動。同日時分
    29秒，汪昌曉、甲○○（雙手持棒球棒將棒球棒先置背後再
    從背後往前朝被害人身體揮棒的連續動作）同時持棍狀物朝
    倒臥在地之被害人各揮打1 次，接著甲○○再舉棒球棒再揮
    打接近頭部的部位（經以手提電腦放慢畫面勘驗）。同日時
    分30秒，汪昌曉再持棍狀物朝倒臥在地之被害人揮打1 次，
    同日時分31秒，汪昌曉復又持棍狀物朝倒臥在地之被害人揮
    打1次，當日22時20分32秒，汪昌曉、劉從強、甲○○3人離
    去，被害人倒臥路旁血泊中等情。復有原審勘驗案發現場之
    錄影光碟之勘驗筆錄及翻拍照片影本在卷足稽。被告及其辯
    護人對原審之勘驗筆錄及案發現場之照片亦表示無意見，參
    諸被告於偵查中復自承被害人之身上銳器傷，那是一把刀造
    成，李孝仁倒地後，我看到劉從強手上握著一把刀，我打到
    李孝仁後腦及背部，我打的時候沒有刻意要瞄準那裏，所以
    我打到的部位大約是頭、頸、背等語在卷（詳參94年偵字第
    18227 號卷第14頁至第17頁）。顯見被害人確係由被告與在
    逃之共犯劉從強、汪昌曉分持木棒、棒球棒及疑似匕首之刀
    械共同毆擊及刺殺死亡，洵無疑義。被告辯護人雖於本院審
    理時請求再次勘驗案發當時之監視錄影帶，並請求傳喚法醫
    研究所鑑定人蕭開平法醫到庭作證，並辯稱被告係打被害人
    之後頸部而非頭部云云。惟查，被告及其辯護人對原審之勘
    驗筆錄及案發現場之照片業已表示無意見，此有原審95年5
    月19日準備程序筆錄附卷足證，且該勘驗經過及筆錄記載甚
    為詳細，並無滋疑之處，已如前述，是被告辯護人猶請求再
    次重複勘驗案發當日之錄影帶內容，核屬浪費司法資源而無
    必要；又被告於本院審理時亦自承其係揮棒打到被害人之頭
    部，並未有所隱諱，此亦有本院95年11月2 日準備程序筆錄
    在卷足稽，是亦無贅傳蕭開平法醫到庭作證被害人致死原因
    之必要；退萬步言之，被告縱如其辯護人所述係打到被害人
    之後頸部而非頭部，但人體之後頸部乃頸椎所在，亦屬極為
    重要而脆弱，如該部位遭受外力猛擊，往往造成身體、生命
    之重大危害，是被告如係揮棒毆打被害人之後頸部，亦足生
    被害人死亡之後果，此與毆打頭部所生危害並無二致，況據
    法醫鑑定結果，被害人之枕部亦為致命傷，已如前述，是被
    告辯護人此部分所辯，自無可取。又辯護人已捨棄傳喚證人
    乙○○，附為敘明。
  (三)按殺人與傷害致人於死之區別，應以加害人有無殺意為斷，
    不以兇器種類及傷痕之多少為絕對標準，亦不能因與被害人
    素不相識，原無宿怨，事出突然，即認為無殺人之故意。又
    下手之情形如何，於審究犯意方面，為重要參考資料，故認
    定被告是否有殺人犯意，自應審酌當時情況，視其下手之輕
    重、加害之部位等，以為判斷之準據。此有最高法院90年度
    台上字第1808號判決意旨足資參照。再本案死者李孝仁經臺
    灣板橋地方法院檢察署檢察官督同檢驗員到場相驗結果：李
    孝仁頭面頸部右顳部挫傷、頂枕部鈍挫傷及凹陷，胸腹部右
    胸外至下3.5 乘10公分平行軌狀鈍挫傷、右肋下2乘1公分
    銳刺傷，背腰臂部右肩胛下鈍性平行軌狀挫傷，四肢部右肘
    後上下平行軌狀對挫傷15乘2 公分、右大腿外割傷5乘2公分
    、右大腿外5 處3.5乘1公分銳刺傷、右大腿前2.5乘1銳刺傷
    、左大腿內2 處3.5乘1公分銳刺傷、右肩前挫傷、右上臂橈
    側淺刺傷等傷害，再經法務部法醫研究所解剖鑑定結果，李
    孝仁係生前因全身鈍挫、穿刺傷並致顱骨鈍擊性骨折、顱內
    出血，最後因出血性休克及中樞神經休克死亡，並有相驗卷
    所附勘驗筆錄、驗斷書、相驗屍體證明書，及法務部法醫研
    究所（94）醫鑑字第1700號鑑定書可資佐證，足證被告及汪
    昌曉、劉從強等人持前述兇器對被害人施加暴行時，下手甚
    重，況按頭部、頸部為人體脆弱部位，任何外力之打擊均可
    能導致死亡，被告所為頭部毆擊之行為復為被害人致命傷，
    而被告隨後至現場參與圍毆時，被害人已遭木棍毆擊多下，
    癱倒在地並無力反抗，竟仍以棒球棒接續重擊被害人之頭部
    或後頸部等人體重要部位，從被告出手之姿勢、下手用力之
    情狀，下手之部位，且並未將被害人送醫診治而逃離現場之
    情狀綜合觀之，益見被告確係出於殺人犯意無訛。
  (四)按共同正犯之成立，祇須具有犯意之聯絡，行為之分擔，既
    不問犯罪動機起於何人，亦不必每一階段犯行，均經參與；
    共同實施犯罪行為之人，在合同意思範圍內，各自分擔犯罪
    行為之一部，相互利用他人之行為，以達其犯罪之目的者，
    即應對於全部所發生之結果，共同負責；共同正犯間，非僅
    就其自己實施之行為負其責任，並在犯意聯絡之範圍內，對
    於他共同正犯所實施之行為，亦應共同負責；又共同正犯不
    限於事前有協議，即僅於行為當時有共同犯意之聯絡者亦屬
    之，且表示之方法，不以明示通謀為必要，即相互間有默示
    之合致亦無不可，最高法院34年上字第862號、28年上字第3
    110號、32年上字第1905號判例、最高法院30年上字第870號
    、34年上字第862 號、73年台上字第2364號判例意旨足資參
    照。而被告最先固經劉從強告知有人要輸贏，欲教訓被害人
    ，惟經通知被害人到場而出遊藝場前往命案現場時，被害人
    已遭木棍毆擊多下，癱倒在地並無力反抗，此有原審之勘驗
    筆錄及翻拍照片影本可考，被告於原審審理時亦自承勘驗筆
    錄無誤，被告在現場亦明瞭此情狀，倘確僅係意圖「教訓」
    被害人，則此時已達傷害教訓之目的，即應罷手，如非欲置
    被害人於死地，何以要對已倒地無力反擊之被害人，仍共同
    接續以木棍、棒球棒、疑似匕首之刀械攻擊被害人，或猛擊
    被害人頭部等要害，果因此造成被害人死亡之結果，益徵被
    告與劉從強、汪昌曉等人確已兇性大發，提昇原傷害之犯意
    為殺人之犯意，渠等間並有犯意聯絡及行為分擔，至為明確
    ，被告事後辯稱僅有傷害而無殺人故意，委無足採。
  (五)綜上，被告或辯護人上開所辯均不足採信，本件事證明確，
    被告殺人犯行，洵堪認定。
二、核被告所為，係犯刑法第271條第1項之殺人罪。被告與劉從
    強、汪昌曉雖於上開時間分持棒球棒、木棍及刀械多次攻擊
    被害人，然係就同一犯罪構成事實，以單一行為之數個舉動
    接續進行，以實現一個犯罪構成要件，侵害同一法益，成立
    一個罪名，犯罪行為完畢之前，其各個舉動與該罪之構成要
    件相符，但行為人主觀上係以其各個舉動僅為全部犯罪行為
    之一部，而客觀上亦認係實施一個犯罪，是以僅成立一個殺
    人罪名。被告與劉從強、汪昌曉3 人間就殺人部分，有犯意
    聯絡及行為分擔，為共同正犯，應依法論科。
三、被告犯罪後，刑法部分條文於94年1 月7日修正公布，95年7
    月1 日施行。查修正後刑法第28條雖將舊法之「實施」修正
    為「實行」，其中「實施」一語，涵蓋陰謀、預備、著手及
    實行之概念在內，其範圍較廣，而「實行」則著重於直接從
    事構成犯罪事實之行為，其範圍較狹，二者之意義及範圍固
    有不同，但對於本件被告甲○○下手「實行」而共犯殺人罪
    之情形而言，刑法第28條之修正內容，對於被告甲○○並無
    「有利或不利」之影響，應無適用修正後刑法第2條第1項之
    規定比較新舊法適用之問題（最高法院95年台上字第5589號
    判決意旨參照）。又刑法第37條第2 項關於褫奪公權之規定
    ，雖亦同時有修正，惟按，從刑附屬於主刑，應依主刑所適
    用之法律（最高法院95年第8 次刑事庭會議決議參照）。是
    本件被告所犯之罪應整體適用新修正之刑法予以論處。
四、原審以被告犯罪明確，而適用刑法第28條、第271條第1項、
    第37條第2 項，並審酌被告之素行、犯罪之動機、目的、手
    段、所生危害，公訴人雖對被告所犯殺人罪之部分雖求處無
    期徒刑，惟審酌被告嗣後已與被害人家屬達成和解，有和解
    書在卷足稽暨其犯罪後態度尚稱良好等一切情狀，就殺人罪
    之部分判處有期徒刑十四年，又依被告犯殺人罪之性質認有
    褫奪公權之必要，併諭知褫奪公權六年，並說明：被告所犯
    殺人罪之作案用之木棍、棒球棒、疑似匕首之刀械已遭丟棄
    而滅失，不併予宣告沒收，認事用法，核無違誤。被告及辯
    護人上訴仍執前詞辯稱並無殺人故意云云，而指摘原判決不
    當，但查本件被告確有揮棒毆打被害人頭部之行為，其有共
    同殺人之故意均已如前述，上訴仍執陳詞諉卸犯罪，並無理
    由，應予駁回。
據上論斷，應依刑事訴訟法第368條，判決如主文。
本案經檢察官田炳麟到庭執行職務。
中    華    民    國    95    年    12    月    22    日
                  刑事第十庭    審判長法  官  劉景星
                                      法  官  李春地
                                      法  官  陳志洋
以上正本證明與原本無異。
如不服本判決，應於收受送達後十日內向本院提出上訴書狀，其
未敘述上訴之理由者並得於提起上訴後十日內向本院補提理由書
（均須按他造當事人之人數附繕本）。
                                      書記官  王韻雅
中    華    民    國    95    年    12    月    25    日
附錄：本案論罪科刑法條全文
刑法第271條（普通殺人罪）：
殺人者，處死刑、無期徒刑或10年以上有期徒刑。
前項之未遂犯罰之。
預備犯第1項之罪者，處2年以下有期徒刑。


司法院資訊處製作；財團法人民間司法改革基金會備份。
